臺灣高等法院民事判決　　　　　　　　93年度勞上易字第74號
上　訴　人　大眾商業銀行股份有限公司
　　　　　　　　　　　　樓及地下一樓
法定代理人　陳田錨
訴訟代理人　尤英夫律師
　　　　　　鄭仁哲律師
　　　　　　胡智忠律師
被 上 訴人　甲○○
訴訟代理人　劉師婷律師
上列當事人間給付獎金事件，上訴人對於中華民國九十三年七月
三十日台灣台北地方法院九十三年度勞訴字第八七號第一審判決
提起上訴，經本院於九十四年三月九日言詞辯論終結，判決如下
：
    主  文
上訴駁回。
第二審訴訟費用由上訴人負擔。
    事  實
一、被上訴人起訴主張：被上訴人自民國（下同）九十年十一月
    一日起受僱於上訴人公司擔任協理，負責第二代資訊系統作
    業建置之規劃管理。雙方並就薪資、九十年度補償（年終）
    獎金、九十一年度保障獎金（下稱保障獎金）及特別休假事
    宜約定，且載明於行員派任通知書。嗣上訴人於九十二年三
    月十三日離職，依前揭約定，上訴人公司自應發放九十一年
    度保障獎金新台幣（下同）七十萬元予被上訴人，惟經被上
    訴人多次催討，並於九十三年二月二十三日委請律師發函上
    訴人公司，上訴人公司竟拒為給付。爰依保障獎金請求權，
    求命上訴人給付被上訴人七十萬元，及自民國九十三年四月
    二十八日起至清償日止，按年息百分之五計算之利息。（原
    審為被上訴人勝訴之一造辯論判決，上訴人聲明不服）。並
    答辯聲明：上訴駁回。
二、被上訴人則以：兩造間於進入本案訴訟程序審理前曾依法進
    行調解，上訴人於調解時已明白表示被上訴人之請求毫無理
    由而不同意與被上訴人調解，上訴人對於被上訴人所主張之
    事實早已否認其為真正；且依上訴人所寄發與被上訴人之九
    十三年三月九日台北三張犛郵局存證信函第二六三號內容所
    載，上訴人早已敘明拒絕發與被上訴人保障獎金之各項理由
    ，被上訴人並據此於本案起訴狀中一一提出其之主張和理由
    而駁斥，顯見雙方就本案實有重大爭議存在，上訴人早已否
    認被上訴人有權請求保障獎金，上訴人就此並非提出新的攻
    擊或防禦方法。依勞動基準法第二十九條之規定勞工得向雇
    主請求給付獎金或紅利之前提必須是該事業單位於營業年度
    終了結算仍有盈餘始可，雖上訴人在被上訴人之「行員派任
    通知書」上記載有「九十一年度保障獎金：＄700,000」等
    文句，然此非代表上訴人無論在何種情況下均須給付被上訴
    人保障獎金七十萬元，仍須視上訴人於該年度是否有所盈餘
    而定。然依上訴人九十一年度損益表所示，上訴人九十一年
    度營業收入為一百零七億九千六百七十二萬三千元，營業成
    本及費用為一百零九億億四千零七十二萬四千元，可知，上
    訴人光是營業損失即達一億四千四百萬一千元，據此上訴人
    於九十一年度既無任何盈餘，則依上開勞基法之規定，上訴
    人自不需給付任何獎金。再者，依上訴人「人事管理及職工
    福利手冊」第三章第七條之規定，除次年度退休員工以外，
    績效獎金發放資格為考核當年度十二月三十一日及發放基準
    日均在職之員工，上訴人是於九十二年三月十三日自上訴人
    公司離職，而上訴人公司之九十一年度員工績效獎金是於九
    十二年四月二十三日發放，足見上訴人於發放九十一年度績
    效獎金時，被上訴人已非是上訴人公司之在職員工，被上訴
    人自不得向上訴人請求發放九十一年度員工績效獎金七十萬
    元。又該保障獎金之發放仍必須是在被上訴人之績效達到一
    定標準後，始可向上訴人請求發放，而非在任何情況下均可
    請求上訴人給付，被上訴人稱系爭保障獎金是屬特別薪資，
    自與雙方約定不符。且被上訴人是為統籌規劃建置被上訴人
    公司「二代資訊系統」之主要負責人，惟被上訴人卻未能依
    照預定進度確實執行，致使相關資訊系統之上線時程一再延
    後，且其功能性及安全控制等部分均未臻完善，因此無法完
    成建置而告失敗，被上訴人顯未達到其應達之績效。綜上，
    被上訴人自不得向上訴人請求給付任何獎金等語。並上訴聲
    明：(一)原判決廢棄。(二)上廢棄部分，被上訴人第一審之訴駁
    回。
三、被上訴人主張：被上訴人自九十年十一月一日起受僱於上訴
    人公司擔任協理，負責第二代資訊系統作業建置之規劃管理
    。雙方並就薪資、九十年度補償（年終）獎金、九十一年度
    保障獎金及特別休假事宜約定，且載明於行員派任通知書。
    嗣上訴人於九十二年三月十三日離職，依前揭約定，上訴人
    公司自應發放九十一年度保障獎金七十萬元予被上訴人，惟
    經被上訴人多次催討，並於九十三年二月二十三日委請律師
    發函上訴人公司，上訴人公司竟拒為給付之事實，業據其提
    出行員派任通知書、律師函、存證信函、行政院勞工委員會
    函、行政院勞工委員會函、大眾銀行工作規則節本、司法院
    第十四期司法業務研究會、行政院勞工委員會函、台灣高等
    法院台中高分院八十五年度勞上更(一)字第四號判決要旨、行
    政院勞工委員會函（上均影本）等件為證。上訴人對於上開
    證物之真正均不爭執，然以上開情詞置辯，是以本件兩造爭
    執要點即在於：上訴人得否提出新攻擊或防禦方法？保障獎
    金是否即績效獎金？是否受被上訴人有無績效及上訴人公司
    有無盈餘之影響？保障獎金之發給是否因被上訴人於發放基
    準日非上訴人公司之在職員工而受影響？保障獎金是否在被
    上訴人之績效達到一定標準後，始可向上訴人請求發放？茲
    析述如下。
四、上訴人得否提出新攻擊或防禦方法？
    被上訴人主張：上訴人公司於原審即委任三名律師為訴訟代
    理人，已於相當時期受合法之通知，而於言詞辯論期日無一
    人到場，亦未提出準備書狀爭執，對於被上訴人主張之事實
    ，視同自認，況第二審採嚴格續審制，當事人不得提出新攻
    擊或防禦方法云云。惟按「當事人不得提出新攻擊或防禦方
    法。但有下列情形之一者，不在此限：一因第一審法院違背
    法令致未能提出者。二事實發生於第一審法院言詞辯論終結
    後者。三對於在第一審已提出之攻擊或防禦方法為補充者。
    四事實於法院已顯著或為其職務上所已知或應依職權調查證
    據者。五其他非可歸責於當事人之事由，致未能於第一審提
    出者。六如不許其提出顯失公平者。前項但書各款事由，當
    事人應釋明之。」，民事訴訟法第四百四十七條定有明文。
    經查兩造於進入本案訴訟程序審理前，曾依法由原審簡易庭
    進行調解，上訴人於調解時已明白表示被上訴人之請求無理
    由而不同意給付。顯見，上訴人對於被上訴人之主張，早已
    否認。且依上訴人所寄發予被上訴人之九十三年三月九日台
    北三張犁郵局存證信函第二六三號內容所載，上訴人早已詳
    細敘明拒絕發與被上訴人系爭保障獎金之各項理由，被上訴
    人並據此於本案起訴狀中一一提出其之主張和理由（見原審
    聲請調解卷），顯見上訴人並無自認之情事，原審對於調解
    卷視而不見，已有未洽。是以，如不許上訴人就本案提出任
    何主張，對上訴人顯失公平。更何況上訴人就本案所提出之
    答辯，被上訴人早已於起訴狀中一一羅列理由，益加可證上
    訴人就此並非是提出新的攻擊或防禦方法。被上訴人執此主
    張，即非可採。
五、保障獎金是否即績效獎金？是否受被上訴人有無績效及上訴
    人公司有無盈餘之影響？
  (一)被上訴人主張：被上訴人因人情因素由台新銀行轉任上訴人
    公司協理，當時與上訴人公司另行約定「特別薪資」。僅要
    求兩年，即九十年度：四個月，計八十萬元，補償被上訴人
    九十年十一月一日到職上訴人公司，在台新銀行績效獎金之
    損失。九十一年度：三．五個月，計七十萬元。此即上訴人
    公司將「補償金」及「保障獎金」載明於行員派任通知書之
    原委。而被上訴人為配合上訴人公司作業便利，同意於績效
    獎金發放時，再領取「特別薪資」，業據提出上訴人所不爭
    執之行員派任通知書為證，足見特別薪資係兩造合意約定者
    ，有拘束雙方之效力。
  (二)查，證人即上訴人公司前任總經理林進財於本院庭訊時證稱
    ：「因大眾銀行當時要引進開放性的新系統電腦，需要這種
    人才，故挖角被上訴人過來，有跟被上訴人談過請他過來做
    電腦新系統，若銀行盈餘不足，仍要發給被上訴人保障獎金
    之意思，因怕新人到任，在短時間內無績效，故特別給保障
    獎金。」（見本院卷第四一至四五頁），足見保障獎金係上
    訴人為延攬、吸引人才，而承諾給予無績效新人之一定保障
    ，與被上訴人之績效無關。上訴人公司臨訟以無績效為由，
    逃避依契約應給付被上訴人保障獎金之義務，顯違誠信。
  (三)上訴人又辯稱：保障獎金仍必須視上訴人於該年度是否有所
    盈餘而定云云。惟查：系爭保障獎金屬兩造特別約定之特別
    薪資，並非「績效獎金」，亦不受上訴人公司有無盈餘之影
    響。依上訴人公司「工作規則」第四十一條：「考核、績效
    獎金視員工年終考核及績效評等成績發給」（見本院卷第二
    九頁）、「人事管理及職工福利手冊」第三章第五條第三項
    第二款：「績效獎金：其核發標準由經理部門檢討部室單位
    之當年度業績工作成效，擬定後經總經理簽核並報請董事長
    核定。」（見本院卷第十四頁），未規定績效獎金須視上訴
    人公司盈餘情形始得發給。更何況，上訴人公司雖辯稱九十
    一年度並無盈餘，仍於九十二年四月二十三日發放平均一個
    月之績效獎金予其他員工，是上訴人所辯，已難採信。再者
    ，上訴人公司「人事管理及職工福利手冊」第三章第七條復
    規定：「績效獎金及超盈獎金發放資格為…」（見本院卷第
    十五頁），益證受盈餘有無影響發放者，應為「超盈獎金」
    ，非績效獎金，更非本件保障獎金。上訴人執此抗辯，即非
    可採。
六、保障獎金之發給是否因被上訴人於發放基準日非上訴人公司
    之在職員工而受影響？
  (一)上訴人辯稱：依上訴人人事管理及職工福利手冊第三章第七
    條之規定，除次年度退休員工以外，績效獎金發放資格為考
    核當年度十二月三十一日及發放基準日均在職之員工。查被
    上訴人是於九十二年三月十三日自上訴人公司離職，而上訴
    人公司之九十一年度員工績效獎金是於九十二年四月二十三
    日發放，顯見，上訴人於發放九十一年度績效獎金時，被上
    訴人已非上訴人公司之在職員工。是以，被上訴人不符合績
    效獎金發放資格，自不得向上訴人請求發放九十一年度員工
    績效獎金七十萬元云云。
  (二)惟查：上訴人公司「人事管理及職工福利手冊」僅規範「年
    節獎金」、「績效獎金」，並無「保障獎金」之定義，顯見
    系爭保障獎金實屬特殊約定，為「特別薪資」，不適用前揭
    手冊規定。且按「事業單位於營業年度終了結算，如有盈餘
    ，除繳納稅捐、彌補虧損及提列股息、公積金外，對於全年
    工作並無過失之勞工，應給予獎金或分配紅利。」勞動基準
    法第二十九條定有明文。查上訴人公司前揭規定，與勞動基
    準法第二十九條規定相違，自難認為有效。
  (三)況若特別薪資屬績效獎金（僅係假設），上訴人公司截至九
    十二年四月二十三日才發放員工之績效獎金，距計算支付期
    間（即九十一年度）近四個多月之久，倘認被上訴人應適用
    前揭規定，須發放基準日尚在職方得受領特別薪資，豈非不
    當剝奪被上訴人源自勞動契約之權利？上訴人公司顯屬權利
    濫用，違反誠實信用原則。是被上訴人於計算支付期間內（
    即九十一年度全年）均任職於上訴人公司，上訴人依約即應
    發給被上訴人九十一年度之保障獎金七十萬元。
七、保障獎金是否在被上訴人之績效達到一定標準後，始可向上
    訴人請求發放？
  (一)上訴人又辯稱：保障獎金之發放仍必須是在被上訴人之績效
    達到一定標準後，始可向上訴人請求發放，而非在任何情況
    下均可請求上訴人給付，被上訴人是為統籌規劃建置被上訴
    人公司「二代資訊系統」之主要負責人，惟被上訴人卻未能
    依照預定進度確實執行，致使相關資訊系統之上線時程一再
    延後，且其功能性及安全控制等部分均未臻完善，因此無法
    完成建置而告失敗，被上訴人顯未達到其應達之績效，自不
    得向上訴人請求給付任何獎金云云。
  (二)惟依證人林進財之證言：「（法官問：不管被上訴人績效如
    何，均要發給獎金？）除非被上訴人犯有特別嚴重不洽當行
    為或違法外可發給，若有違法行為，可依勞基法或員工相關
    法令可取消保障獎金。但會先告知他，…依當時要被上訴人
    過來上訴人公司上班的背景，無特別好或壞的表現，是應該
    發給保障獎金的。」、「依我所瞭解對被上訴人沒有什麼特
    別滿意或不滿意之處，員工若有不好的表現要告知，公司的
    主管對員工按季或半年作出工作評量表，並要讓員工在通知
    上簽名完成告知」（見本院卷第四一至四五頁），而被上訴
    人於任職上訴人公司期間，從未被告知表現不佳，更未曾簽
    署過記載表現不佳之工作評量表，是上訴人空言指摘被上訴
    人於工作上有嚴重過失，卻未能提出績效考核表以實其說。
    且如證人林進財所述，若上訴人公司對被上訴人在職期間之
    表現不滿意，欲取消被上訴人之保障獎金，上訴人公司應先
    告知被上訴人，而不得於被上訴人離職後，始以被上訴人表
    現不佳為由，片面拒付被上訴人之保障獎金。上訴人執此抗
    辯，仍非可採。
八、綜上所述，兩造僱傭契約之內容已明定上訴人公司應給付保
    障獎金與被上訴人，上訴人自應受契約效力之拘束。且保障
    獎金並非績效獎金，亦不受被上訴人有無績效及上訴人公司
    有無盈餘及被上訴人於發放基準日非上訴人公司之在職員工
    而受影響。上訴人公司於被上訴人離職後始以被上訴人未達
    績效、公司無盈餘拒不給付保障獎金，顯屬無據。從而，被
    上訴人依兩造約定訴請上訴人給付七十萬元，及自起訴狀繕
    本送達翌日即九十三年四月二十八日起至清償日止，按年息
    百分之五計算之利息，為有理由，應予准許。原審判命上訴
    人如數給付，於法並無違誤。上訴意旨指摘原判決不當，求
    予廢棄改判，為無理由，應予駁回。
九、本件事證已臻明確，兩造其餘之攻擊防禦方法及所提之證據
    ，經審酌後認均無礙判決之結果，爰不予一一論述，附此敘
    明。
十、據上論結，本件上訴為無理由，爰判決如主文。
中　　華　　民　　國　　94　　年　　3 　　月　　23　　日
　　　　　　　　　勞工法庭審判長法　官  張宗權
　　　　　　　　　　　　        法　官  陳永昌
  　　　　　　　　　　　        法　官  蕭艿菁
正本係照原本作成。
不得上訴。
中　　華　　民　　國　　94　　年　　3 　　月　　23　　日
　　　　　　　　　　　　　　　　書記官  尤峰惠
